臺灣高等法院民事判決　　　　　　　　　　　　　九十一年度上更(一)字第二二八號
　　上　訴　人　　信義房屋仲介股份有限公司
　　法定代理人　　周俊吉
　　訴訟代理人　　王建智律師
　　被　上訴人　　林昱廷即林.
　　訴訟代理人　　賴　政律師
　　複　代理人　　賴德旺律師
右當事人間請求損害賠償等事件，上訴人對於中華民國八十九年四月十九日臺灣臺北
地方法院八十九年度訴字第六七號第一審判決提起上訴，經最高法院發回更審，本院
於九十三年七月六日言詞辯論終結，判決如左：
    主      文
原判決廢棄。
被上訴人在第一審之訴及假執行之聲請均駁回。
第一、二審及發回前第三審訴訟費用由被上訴人負擔。
    事      實
甲、上訴人方面：
一、聲明：
  (一)原判決廢棄。
  (二)駁回被上訴人在第一審之訴。
二、陳述：除引用原判決及發回前本院判決記載外，補稱略以：
  (一)當訴外人張樹苺將其所有坐落臺北市○○區○○段三小段二四二號土地應有部分
    八分之一及其上臺北市○○路二一六巷十號一樓房屋（以下房屋部分稱系爭建物
    ，與土地部分合稱系爭房地）委伊出售，伊公司經紀人與被上訴人數次前往查看
    時，該屋前庭院即堆有以帆布覆蓋如張樹苺所稱之機器等雜物，而僅留容一人行
    走進出房屋之通道等情，為被上訴人所知悉，伊並未刻意隱瞞任何事實；況張樹
    苺已答應交屋前主動搬走，自不能因伊未處理屋前雜物即認伊有悖仲介調查義務
    。再者，被上訴人於另案對張樹苺主張屋前庭院設有臺灣電力股份有限公司（以
    下稱臺電公司）所有配電場變壓器（以下稱系爭變電器）之瑕疵，訴請張樹苺損
    害賠償之事件，業獲勝訴判決確定在案，其又以新臺幣（下同）一千二百萬元高
    價售出先前以一千零八十萬元購入之系爭房地等情，縱認購屋時受損害，應認已
    獲彌補，而不得再對伊有所主張。
  (二)系爭變電器，係民國五十七年十月間申辦建物新設用電時，由當時業主提供全體
    大樓住戶共有之法定空地，設置以供全體住戶配電之用，而非設置於系爭建物主
    結構內，對被上訴人使用系爭建物之空間並無損害可言。再者，系爭房地買賣契
    約內並無停車位之約定，而該屋前庭院之法定空地持分，雖曾一併點交於被上訴
    人供其使用，惟並未含在系爭建物之持分內。原審判決以系爭變電器之位置佔用
    系爭房地使用範圍，將影響承購人購買意願為由，認應以系爭房地總價一千零八
    十萬元為計算被上訴人無法利用變電器所占空間損害之基準，實有違誤。
  (三)臺電公司設置系爭變電器實際坐落位置所占系爭房地空間，即六○×七七平方公
    分之範圍，而維修該變電器所需作業空間則為一一○×一二○平方公分，是縱認
    被上訴人權利受有損害，其所受無法利用該空間之損害，充其量也應以一一○×
    一二○平方公分之空間範圍為計算基準，始屬允當。臺北市建築師公會鑑定報告
    採被上訴人以一‧四六×一‧四七平方公尺自設圍籬包圍該變電器之空間範圍，
    計算被上訴人無法利用該空間之損害，顯不恰當。
三、證據：除援用原審及發回前本院前審所提證據外，補提系爭房地登記謄本、臺北
    市建築改良物勘測結果通知書、照片等件為證，並聲請訊問證人周順興、蔡登祈
    。
乙、被上訴人方面：
一、聲明：上訴駁回。
二、陳述：除引用原判決及發回前本院判決記載外，補稱略以：
  (一)系爭房地出賣人張樹苺僅以帆布覆蓋其所稱可移除之機器雜物，上訴人公司之經
    紀人前往查看時，只要任意掀起覆蓋突出物之帆布，即可發現此一固定無法移動
    之變電器，位於系爭建物法定空地內，其竟刻意未為翻動檢視、調查實際狀況，
    據實向伊報告，顯見其疏失至為重大，已悖依法應盡預見危險及調查之義務，致
    伊無法使用系爭變電器所占面積之利益，該損失與上訴人重大過失間顯然存有相
    當因果關係，上訴人自應對伊負賠償責任，此與伊事後有無再出售系爭房地賺得
    價差無關。
  (二)伊向張樹苺購買系爭房地，係依據上訴人全面先行產權調查後，製作、提供之不
    動產說明書，以系爭變電器所在法定空地，同屬系爭建物一部之意思予以買受，
    本件買賣契約標的係包含系爭變電器所在法定空地，而屬系爭建物之一部。此外
    ，上訴人於交屋時，就張樹苺承諾卻未清除系爭變電器所占空間雜物一節，曾出
    面要求伊接受自張樹苺應收賣價尾款內預扣清運費之方式，由伊自行清理，完成
    辦理交屋手續，亦足佐證上訴人知悉系爭變電器所占空間之面積，應為本件買賣
    契約標的之一部分。由於上訴人未盡產權調查義務並刻意隱瞞系爭變電器位於系
    爭建物之法定空地內，如前所述，因而未於該不動產說明書內標明變電器所在位
    置，卻將該法定空地部分標示為「平台」，致伊無端買受系爭變電器所在法定空
    地之空間，卻須遵守臺電公司營業規則相關規定，無條件預留該變電器周圍作業
    空間供臺電公司使用，因而受有使用面積大幅內縮、汽車須直向停放等無法整體
    使用收益空間之損害，自應以伊與張樹苺間買賣系爭房地時每坪單價計算伊無法
    利用該變電器所占空間之損失，此亦為臺灣臺北地方法院八十七年度訴字第四六
    ○二號民事確定判決（以下稱臺北地院第四六○二號確定判決）認定張樹苺應賠
    償伊之損害賠償額可參。然伊雖經臺北地院第四六○二號確定判決獲得張樹苺應
    賠償伊損害之勝訴判決，惟張樹苺名下現已無任何財產可供伊執行受償，有財政
    部關於張樹苺財稅資料為證，是以伊所受損害迄未獲有任何彌補。
  (三)再者，伊買受系爭房地後，均因系爭變電器占用屋內空間，致有意購屋者萌生退
    意，造成伊再度轉售系爭房地之期間長達二年之久。而伊為順利轉售系爭房地，
    曾花費一百九十八萬三千元重新整修，並將系爭變電器以圍籬隔至室外，加上伊
    先前購買系爭房地總價一千零八十萬元、給付上訴人仲介費用一十萬八千元，以
    及支付系爭房地代償貸款本息一百六十三萬六千二百七十六元，伊實際支出成本
    共計一千四百五十二萬七千二百七十六元（0000000＋00000000＋108000＋
    0000000 ＝00000000），卻僅以一千二百萬元賤價轉售，並再扣除四十八萬元之
    售出仲介費，是伊賣出系爭房地，實受有高達三百萬七千二百七十六元（
    00000000-000000-00000076＝－0000000 ）之損失，伊僅向上訴人請求一百零二
    萬三千六百八十元，實無法完全彌補伊實際損失。
  (四)承前所述，伊所受損害係指系爭房地室內置設有無法移除之系爭變電器，致伊無
    法完全使用收益系爭房地之整體損失，而非僅指該變電器所占室內空間無法使用
    之部分而已。惟臺北市建築師公會鑑定報告竟僅就該變電器現設圍籬所占空間一
    ‧四六×一‧四七平方公尺，為其無法使用之面積，據以計算損失，顯與法院囑
    託鑑定事項不符。再依該鑑定報告結論與建議第三項加註之內容可知，不動產之
    狀況會影響其市售行情，該公會卻未將系爭房地設有不能變動之系爭變電器對房
    屋整體市售行情之影響，列入鑑定損失之範圍，直接以系爭房地總售價除以登記
    面積，作為計算其所受損失之依據，實無法正確反應存有系爭變電器之系爭房地
    所受市售價格之損失。該鑑定報告自無參考之必要。
三、證據：除援用原審及發回前本院前審所提證據外，補提財稅資料中心張樹苺財產
    資料、不動產說明書第三頁、不動產買賣契約、臺北國際商業銀行之單筆放款繳
    息狀況查詢單、估價單單據、標的物現況說明書、照片為證。並聲請現場履勘，
    及函請臺北市建築師公會1.派員鑑定臺北市○○路二一六巷十號一樓房屋並出具
    鑑定報告說明。2.解釋鑑定報告質疑事項。
丙、本院依職權函請臺灣電力公司臺北市區營業處指派承辦人員魏振高、蔡錦龍到庭
    說明設於臺北市○○路二一六巷十號一樓地面配電廠之安裝、維護等事宜。
    理      由
一、被上訴人主張：伊於民國八十七年七月透過上訴人仲介，向訴外人張樹苺購買系
    爭房地，總價一千零八十萬元，伊已付清價金，張樹苺亦將該房地所有權移轉登
    記予伊指定之訴外人曾碧貞名下，惟於同年九月九日點交系爭房地時，始發現系
    爭建物前設有臺電公司所有之系爭變電器，上訴人於仲介時未告知有該變電器，
    其提供之不動產說明書亦未標示，該變電器既無法遷移，且作業時需佔用空間約
    三．六三坪，致伊受有無法完全使用收益系爭房地之整體損失，爰依公平交易法
    第二十一條第一項、第二十四條、第三十一條、民法第一百八十四條第一項、第
    一百八十五條、消費者保護法第八條，求為命上訴人應給付伊一百零二萬三千六
    百八十元及自起訴狀繕本送達翌日即八十九年一月六日起至清償日止，按年息百
    分之五計算利息之判決。
二、上訴人則以：被上訴人所買受之房地並無瑕疵，系爭變電器係坐落於法定空地上
    ，非系爭建物內。伊所提供之「室內格局參考圖」，僅供參考之用，被上訴人係
    房地買賣專業投資人，曾多次查看系爭房地，瞭解屋況及室內格局，且該「室內
    格局參考圖」未標示系爭變電器之位置，係因張樹苺表示為機器，且承諾遷離，
    伊無何故意或過失，遑論故意為虛偽不實或引人錯誤之標示，或故為其他足以影
    響交易秩序之欺罔行為或顯失公平行為，自不須負民法侵權行為責任，亦無消費
    者保護法或公平交易法之適用。又縱認被上訴人權利受有損害，充其量僅在臺電
    公司維修該變電器所需作業空間一一○×一二○平方公分範圍，屬被上訴人無法
    利用之空間，應以該空間範圍為計算損害之基準，始屬允當。再者，被上訴人縱
    因變電器之設置而受有損害，亦應向張樹苺請求賠償，與伊無涉；其既已訴請張
    樹苺賠償損害，並經臺北地院第四六○二號確定判決獲得勝訴在案，復以一千二
    百萬元高價轉售系爭房地，若受有損害，亦已獲彌補，再請求伊賠償，殊無理由
    等語，資為抗辯。
三、查被上訴人主張其於八十七年七月二十九日經由上訴人公司仲介，以總價一千零
    八十萬元向訴外人張樹苺購買系爭房地，雙方簽訂不動產買賣契約，各自依約履
    行給付價款、點交房地等事實，為兩造所不爭執，並有不動產買賣契約書、上訴
    人公司買賣仲介專任委託書、交款紀錄表等件在卷為證，堪屬信實。
四、本件被上訴人請求上訴人給付之訴訟標的為公平交易法第二十一條第一項、第二
    十四條、第三十一條、民法第一百八十四條第一項、第一百八十五條、消費者保
    護法第八條。首先就民法第一百八十四條第一項：「因故意或過失，不法侵害他
    人之權利者，負損害賠償責任。故意以背於善良風俗之方法，加損害於他人者亦
    同。」及第一百八十五條第一項：「數人共同不法侵害他人之權利者，連帶負損
    害賠償責任。」規定言，須以「行為人故意或過失，不法侵害他人權利」，或「
    故意以背於善良風俗之方法，加損害於他人」，及「數人共同不法侵害他人之權
    利」為要件。次就公平交易法第二十一條第一項：「事業不得在商品或其廣告上
    ，或以其他使公眾得知之方法，對於商品之價格、數量、品質、內容、製造方法
    、製造日期、有效期限、使用方法、用途、原產地、製造者、製造地、加工者、
    加工地等，為虛偽不實或引人錯誤之表示或表徵。」第二項：「事業對於載有前
    項虛偽不實或引人錯誤表示之商品，不得販賣、運送、輸出或輸入。」及第二十
    四條：「除本法另有規定者外，事業亦不得為其他足以影響交易秩序之欺罔或顯
    失公平之行為。」等規定觀之，以事業違反各該條規定，致權益受侵害，而依同
    法第三十一條規定主張其應負損害賠償責任者，顯以該事業有明知虛偽不實或引
    人錯誤表示之商品而販賣之故意，或故意為其他足以影響交易秩序之欺罔或顯失
    公平之行為為要件。再就消費者保護法第八條第一項：「從事經銷之企業經營者
    ，就商品或服務所生之損害，與設計、生產、製造商品或提供服務之企業經營者
    連帶負賠償責任。但其對於損害之防免已盡相當之注意，或縱加以相當之注意而
    仍不免發生損害者，不在此限。」規定以言，則屬推定過失責任之規定，企業經
    營者須就「其對於損害之防免已盡相當之注意，或縱加以相當之注意而仍不免發
    生損害」，盡舉證以推翻此項推定過失責任。是本件爭點在於上訴人公司仲介被
    上訴人購買系爭房地，就未告知被上訴人系爭變電器之存在，是否有故意或過失
    ，不法侵害被上訴人權利情事？或能否舉證免除其推定過失責任？經查：
  (一)系爭變電器所在之配電室係位在系爭建物主結構前，另搭設棚架與系爭建物連接
    之法定空地上，經被上訴人於買受後改建，「外觀為內牆砌磚，裝置木造門板，
    沒有門鎖，可供臺電維修人員開啟木門進入檢查。該配電室位於系爭建物左側，
    在建物結構體外，搭設棚架與車庫相連」，而「配電室外緣長一四七公分、寬一
    四六公分，內置變壓器長七七公分、寬六○公分、高八九公分」等情，經本院受
    命法官現場勘驗，製有筆錄、配電室變壓器尺寸大小平面示意圖（見本院卷九九
    、一○○頁），及上訴人提出照片二十幀（見本院卷一一六頁以下）足參。至未
    改建前配電室，則為內牆長寬各一二○公分及一一○公分，高度適可容納變壓器
    高度（八九公分）之磚造設備，據臺電公司人員魏振高及蔡錦龍證述在卷（見本
    院卷八○頁以下）。
  (二)上訴人公司承辦人員製作系爭房地之不動產說明書內附室內格局參考圖，並未標
    示系爭變電器之設置（見原審卷一三頁）。被上訴人雖據此指摘上訴人故意隱瞞
    或有過失未為告知，致伊不知有變電器之設置，予以購買而受損害云云。但據上
    訴人舉證人即其公司前受雇人員蔡登祈到庭結證：「本件室內格局參考圖是我手
    繪草圖後再經電腦繪製的。系爭房子我到現場看時，院子內堆滿東西，房子雖有
    隔間，但房間內也都是堆滿錄影帶及機器，而且堆的很高，我是看房子樑柱，依
    當時的情況繪製格局參考圖的。當時房子內的東西，有部分我有翻過。但院子內
    變電器用帆布蓋著，上面及旁邊都堆滿東西，我沒有辦法去翻閱，我有問屋主是
    什麼東西，屋主只說是機器而已。‧‧‧我只是用目視的現況繪製參考圖，沒有
    按照實際的比例去畫，但我們一般會要求買主到現場看。本件我是賣方的經紀人
    ，賣方的經紀人負責產權調查及平面圖製作。因買主不是我的客戶，所以我沒有
    帶他去看。‧‧‧依照程序，我會先去現場看，製作草圖，並提供相關資料，送
    交給鑑價部門，再由鑑價部門鑑價、申請謄本及將草圖改以電腦繪圖，鑑價部門
    認為可以出售後，再交給銷售部門銷售。當時這個案子是剛接而已，被上訴人是
    第一個客戶，但因鑑價部門尚未把資料交給銷售部門，所以平面圖還沒有出來。
    」等語在卷（見本院卷一四六頁以下）。又上訴人公司受雇人員周順興亦證稱：
    「本件系爭房地買賣我是代表買方，我當時是在信義房屋仁愛店上班，而本件是
    敦南店出賣的。我與被上訴人有到房屋現場去看，我們去時，房子內堆放很多錄
    影帶，前院部分只留一個通道進去，院子內也都堆滿東西，屋主告訴我他因經營
    錄影帶生意失敗，就把錄影帶搬回來堆放。系爭房子進門是鐵捲門，鐵捲門進去
    兩邊堆滿東西，變電箱是壓在東西下面，因為所堆放的物品約有兩公尺高，當時
    根本看不到變電箱。‧‧‧包括第一次帶被上訴人去看房子及點交時，我總共去
    房子現場看過兩次，但因堆放的東西一直都沒有清除，所以我從未看到變電箱。
    ‧‧‧我當天與被上訴人原在談另外一件買賣，但沒有談成，我請他到我店裡來
    ，準備要退還他斡旋金。我順便打電話去各分店問看看是否有其他案子，剛好敦
    南店有本件房子要賣，所以我才直接帶被上訴人去現場看，因為被上訴人是用以
    投資，他看不到十分鐘覺得滿意，我們就去敦南店寫斡旋契約，當時我並沒有帶
    室內格局參考圖給被上訴人看。我們公司有鑑價部門，產權是由鑑價部調查後製
    作相關資料成冊，才決定是否可以受委託出售。本件鑑價部門鑑價剛出來決定可
    售，資料雖然還沒有過來，但從電腦上我們可以查看出可以出售，所以我們才與
    被上訴人寫斡旋契約。‧‧‧（通常）我們最後（決定接受）銷售是以產權調查
    為主，與屋主接洽之後出具委託書，回來之後我們會填具一張成屋明細出入表記
    載房屋相關資料，該表背面會畫房子的參考格局圖，之後再將該基本資料以及平
    面草圖還有屋主委託書一起傳真給鑑價部門，一般房屋平面草圖不會到我們銷售
    經紀人這邊，都是送到鑑價部門。當時要去寫斡旋契約的時候不會拿草圖，草圖
    也不會到我們銷售經紀人這邊來，都是送到鑑價部門，客戶也沒有要求要看」等
    語在卷（見本院卷一四四頁以下）。足徵被上訴人係未見到蔡登祈繪製之現場草
    圖及據此製作之室內格局參考圖之情形下，由同為次到現場之周順興陪同，親自
    到現場檢視後，即決定購買系爭房地，並填寫幹旋契約，委由上訴人就買賣價金
    進行斡旋。是被上訴人縱有因不知系爭變電器存在，致陷於錯誤而為應買之意思
    表示，此其錯誤也與上訴人公司人員製作之室內格局參考圖上有無註明系爭變電
    器無關。被上訴人指摘上訴人公司人員製作系爭房地之室內格局參考圖，故意隱
    瞞或有過失未為告知，致伊不知有變電器之設置，予以購買而受損害等語，尚非
    可採。
  (三)次按因過失不法侵害他人之權利者，固應負損害賠償責任，但過失之有無，應以
    是否怠於善良管理人之注意為斷者，茍非怠於此種注意，即不得謂之有過失（最
    高法院十九年上字第二七四六號判例參照）。蔡登祈於原審亦證稱：「之前變電
    箱（即系爭變電器）是用帆布蓋著，他（指張樹苺）告訴我是機械，我有告知他
    要清乾淨帶走，上面有疊很多東西，我末翻開看，因為他平台疊滿東西，且變電
    箱上疊滿東西到天花板上」（見原審卷五二頁）等語，及陪同被上訴人前往系爭
    房地現場檢視之周順興亦證述：「房子內堆放很多錄影帶，前院部分只留一個通
    道進去，院子內也都堆滿東西，‧‧‧變電箱是壓在東西下面，因為所堆放的物
    品約有兩公尺高，當時根本看不到變電箱」等語，再參諸自承從事房屋買賣業，
    有專業之素養與經驗、能力之被上訴人，猶自認「買屋之前，我去看過現場，白
    天、晚上我都去看過，都沒發現」等語（見本院前審卷六二頁以下），及周順興
    另證以：「本件房地點交當天早上，我有再與被上訴人到現場，但當時院子內與
    房間內的東西都還沒有清除，我們請屋主處理，直到下午，堆放的東西還是沒有
    搬離，雙方經過協調，同意從屋款中扣除一萬元，約定由被上訴人自己清理」（
    見本院卷一四五頁）等情，互為參證以觀，因出賣人張樹莓刻意隱瞞，致被上訴
    人及上訴人公司人員於購屋前至現場檢視，仍無從自外觀上發現有系爭變電器存
    在，且在張樹苺表明「為機器，會自行搬離」之情形下，上訴人公司人員未進一
    步搬離堆放之錄影帶等雜物，掀開遮掩之帆布，檢視其內究為何物，實難謂有何
    違反善良管理人之注意義務。至張樹苺迄至約定交屋之八十七年九月九日均未如
    其承諾搬離其所謂「機器」，既經其與被上訴人協調，同意扣除買賣價金一萬元
    ，由被上訴人負責清理乙節，除如上周順興證述外，並有經被上訴人簽名，其上
    載「雙方同意保留清運費一萬元」之系爭房地「交屋稅費分算表」（見原審卷四
    五頁）足稽。被上訴人到最後為交屋及給付尾款（按為九十萬八千二百六十一元
    ，見原審卷二○頁），而與張樹苺協調扣除部分價金供清理現場雜物及「機器」
    之時，猶未進一步檢視該「機器」為何物，更難謂上訴人公司人員有何過失情事
    。
  (四)綜核上述，足認上訴人已盡其舉證推翻推定過失責任之責。被上訴人既未證明上
    訴人公司人員有何故意、過失，不法侵害其權利之情形，自應認上訴人抗辯伊仲
    介被上訴人購買系爭房地，並無故意過失，為可信實。
五、從而，被上訴人本於民法第一百八十四條、第一百八十五條，公平交易法第二十
    一條第一項、第二十四條、第三十一條，及消費者保護法第八條之法律關係，請
    求上訴人給付一百零二萬三千六百八十元及法定遲延利息，為無理由，不應准許
    。原審判命上訴人如數給付，並為假執行之宣告，自有未洽。上訴意旨指摘原判
    決不當，求予廢棄改判，為有理由。自應由本院予以廢棄，改判如主文第二項所
    示。
六、本件事證已臻明確，兩造其餘主張及舉證等攻擊防禦方法，核與判決結果不生影
    響，爰不一一論述。
七、據上論結，本件上訴為有理由。依民事訴訟法第四百五十條、第七十八條、第八
    十五條第一項前段，判決如主文。
中　　　華　　　民　　　國　　九十三　　年　　　七　　　月　　 二十 　　日
                              民事第十一庭
                                  審判長法  官　黃　熙　嫣
                                        法  官  鄭　傑　夫
                                        法  官  陳　介　源
正本係照原本作成。
不得上訴。
中　　　華　　　民　　　國　　九十三　　年　　　七　　　月　　二十三　　日
　　　　　　　　　　　　　　　　　　　　書記官  鎖　瑞　嶺
